---
title: "0. 网络流动与社群结构图示"
format:
  html:
    toc: true
    toc-depth: 3
    toc-location: left
    toc-title: "目录"
execute:
  echo: true
  warning: false
  message: true
---

本 Quarto 文件用于图形化展示职业网络中的流动模式，复现了原文 Figure 1 中四幅图的生成过程，涵盖了：

- (A) 网络图：展示节点之间的连接结构以及社群划分；
- (B) 邻接矩阵：从矩阵角度反映节点之间的可达关系；
- (C) 访问概率：从起点 G 出发，随机游走至目标节点 B、J、E、I 的概率随步数的变化
- (D) 累计访问次数：起点 G 到这些目标节点在多步游走中的累计访问期望。

所有边权被设为相等，以简化概率的计算。访问概率定义为“在给定步数内，从点 i 到终点 j 的概率”；累计访问次数则是这一概率在多个时点上的累加。

## 0. 初始设置

```{r setup}
# 初始化：加载所需 R 包
library(here)
library(igraph)
library(ggplot2)
library(ggraph)
library(data.table)
library(gridExtra)
library(cowplot)
library(reshape2)

library(showtext)  # 图片中文显示
showtext.auto()
library(tibble)  # 更好的数据展示效果
library(DT)      # 更好的数据展示效果


# 自定义图形主题（定义在_RUN_REPLICATION.R中）
fnb_theme = theme_bw() +
    theme(
        panel.grid        = element_blank(),
        strip.background  = element_blank(),
        panel.border      = element_rect(colour = "black"),
        strip.text        = element_text(size = 16,
                                         hjust = .05,
                                         face = "bold"),
        axis.title        = element_text(size = 14),
        legend.background = element_rect(fill = "white",
                                         colour = "black",
                                         size = .1),
        legend.key.size   = unit(2, "line"),
        legend.key.height = unit(1, "line"),
        legend.position = c(.99,.025),
        legend.justification = c(1, 0),
        legend.direction = "horizontal"
    )
```

## 1. 基础网络图

这个图是一个**示意的有向图（directed graph）**，目的是为了说明**个体在网络中的移动（例如职业流动、迁移路径或信息传播）**。为后续分析如访问概率、社群结构提供可视化基础。

### 1.1. 网络结构数据

`igraph` 包描述网络结构的基础语法：

-   A -+ B 表示 A → B（有向边，从 A 指向 B）。
-   A +-+ B 表示 A ↔ B（双向边，即 A → B 且 B → A）。

```{r basic-graph}
g <- graph_from_literal(A +-+ B,
                        B -+ C,
                        C -+ D,
                        D -+ E,
                        E +-+ A,
                        F +- G,
                        G +- H,
                        H +- I,
                        I +- J,
                        J +- F,
                        A -+ F,
                        J +-+ H,
                        G -+ A)

# 检查是否强连通
stopifnot(is.connected(g, mode = "strong"))

# 基础示意图
plot(g, edge.arrow.size = 0.5, main = "网络结构示意图（基本）")
```

从图中可以看出，作者设计了一个很巧妙的结构帮助读者理解流动结构：它既有明确的子群体（两个环），也有跨群体联系（A），为社群检测、流动概率分析提供了很好的示范。

## 2. 分组网络图

```{r clustering}
# 获取邻接矩阵并添加对角线（自环）
A <- get.adjacency(g, sparse = FALSE)
diag(A) <- 1

# 构建包含自环的图
g_w <- graph_from_adjacency_matrix(A)

# 使用 Infomap 算法划分社群
clust <- cluster_infomap(g_w)
vertex_attr(g, "clust") <- membership(clust)

# 可视化网络图（着色代表社群）
ggraph(g, layout = "kk") +
    geom_edge_link(
      arrow = arrow(
          length = unit(2, "mm"), 
          type = "closed"),
      edge_colour = "grey50") +
    geom_node_point(aes(color = factor(clust)), size = 5) +
    geom_node_text(aes(label = name), size = 5, nudge_y = 0.3) +
    scale_color_manual(values = c("tomato", "steelblue")) +
    ggtitle("网络结构（识别社群）") +
    fnb_theme +
    theme(legend.position = "none")
```

### 2.1. 概览

这是一个更加“美化”和“结构化”的网络图，目的有两个：

1.  更清晰地展示节点之间的连边结构（有向）
2.  利用 Infomap 算法识别“社群”（cluster）并用颜色表示出来


### 2.2. 对角线与自环

邻接矩阵的对角线元素（即 $A_{ii}）$ 表示一个节点是否连接自己，也就是自环（self-loop）。

```{r}
diag(A) <- 1
```

表示给每个节点加上一条从自己指向自己的边。

🧠 为什么要添加自环？

-   反映了社会中个体流动的“惰性”，即相比转移到其他节点，个体更倾向于保持原来的位置不动；
-   在马尔可夫链模拟中，自环可避免某些节点“强迫转移”；
-   在社群识别中，自环可以提高算法的稳定性。

### 2.3. 社群

在网络分析中，**社群划分（clustering）** 是指将图中的节点划分为若干组，使得：

-   同一组内的节点之间连接更紧密；
-   不同组之间的连接相对稀疏。

这种结构可以揭示网络中的“功能分区”或“子系统”，例如：

-   社交网络中的朋友圈；
-   职业流动中的职业群体；
-   城市迁移中的区域集群。

### 2.4. Infomap

Infomap 是一种非常直观又强大的社群识别算法，由 Rosvall & Bergstrom (2008) 提出。

其核心思想是：把网络中“信息流动”的路径进行压缩编码，以最短的信息量（bit）描述整个图的运动路径。

它把节点之间的连接当作“路径”，让一个“随机游走者”在图中移动。如果某些节点内部的来回访问次数很多，那它们可以被编码为一个“局部地图（module）”。

```{r}
clust <- cluster_infomap(g)
clust_tbl <- tibble(
  node = names(membership(clust)),
  cluster = membership(clust)
)

datatable(clust_tbl, caption = "节点与对应社群")

```

## 3. 可视化邻接矩阵

```{r adjacency-matrix}
A_df <- melt(A)
colnames(A_df) <- c("Row", "Col", "Value")
A_df$Row <- factor(A_df$Row, levels = rev(LETTERS[1:vcount(g)]))

ggplot(A_df, aes(x = Col, y = Row)) +
  geom_tile(aes(fill = factor(Value)), color = "white", size = 2) +
  scale_fill_manual(values = c("lightgray", "black")) +
  coord_fixed() +
  ggtitle("Mobility Table 邻接矩阵") +
  fnb_theme +
  theme(axis.title = element_blank(), legend.position = "none")
```

### 3.1. 概览

在这一步，我们将网络结构（graph）转换成一个二维矩阵的形式（邻接矩阵），并将其可视化为黑白方格图（tile plot），以此呈现出图中“从某个节点能否到达另一个节点”的信息。

这个图可以类比为一个可能性地图或流动表：

- 横轴代表 目的地节点（Destination）；
- 纵轴代表 出发节点（Origin）；
- 每个小方格代表从行节点能否直接到达列节点。

图中的黑色格子表示存在一条边（即可直接到达），灰色表示没有连边。

### 3.2. 邻接矩阵

在图论中，**邻接矩阵（adjacency matrix)** 是用来描述图中各个节点之间是否存在边的一个数学工具。

假设我们有一个图 $G$ ，包含 $n$ 个节点，那么它的邻接矩阵 $A$ 是一个 $n \times n$ 的矩阵，其中第 $i$ 行 第 $j$ 列的元素 $A_{ij}$ 表示从节点 $i$ 到节点 $j$ 是否存在一条边。

```{r}
# 获取邻接矩阵
A <- get.adjacency(g, sparse = FALSE)

A_df <- as.data.frame(A)
A_df <- cbind(Node = rownames(A_df), A_df)

datatable(
  A_df,
  rownames = FALSE,
  caption = "邻接矩阵 A（1 表示存在有向边，0 表示无边）",
  options = list(
    pageLength = 10,
    scrollX = TRUE,
    dom = 'tip'
  )
)
```

其中：

-   A\[1, 2\] = 1 表示 A → B 存在边连接
-   0 表示没有边。

## 4. 访问概率

```{r visiting-probs}
# 定义起点和终点
org <- "G"
dest <- c("B", "J", "E", "I")
n_steps <- 10

# 构建转移矩阵（行标准化）
r_sums <- rowSums(A)
P <- diag(1 / r_sums) %*% A
rownames(P) <- colnames(P) <- rownames(A)

# 初始化向量和结果矩阵
org_id <- match(org, rownames(P))
dest_id <- match(dest, rownames(P))
res_mat <- matrix(NA, nrow = n_steps, ncol = length(dest))
x <- rep(0, nrow(P)); x[org_id] <- 1
p <- P

for (z in 1:n_steps) {
  y <- x %*% p
  res_mat[z, ] <- y[dest_id]
  p <- p %*% p
}

# 整理为长表
p_df <- data.table(res_mat)
colnames(p_df) <- dest
p_df$Steps <- 1:n_steps
p_df <- melt(p_df, id.vars = "Steps", variable.name = "Destination", value.name = "Probability")

# 作图
ggplot(p_df, aes(x = Steps, y = Probability, shape = Destination, linetype = Destination)) +
  geom_point(size = 2) +
  geom_line() +
  ggtitle(paste0("（3）从节点 ", org, " 出发的访问概率")) +
  fnb_theme
```

### 4.1. 概览

在这一步中，我们想回答这样一个问题：

> 如果从节点 G 出发，一个人在网络中随机行走，那么在不同“步数”之后，他出现在 B、J、E、I 这些目标节点上的概率分别是多少？

我们通过构建 **马尔可夫转移矩阵**，并模拟“从起点出发”多步随机游走的过程，计算并可视化每一步到达每个目的地的**概率变化轨迹**。

### 4.2. 转移矩阵

```{r markovt-ts}
P <- diag(1 / rowSums(A)) %*% A
```

这一步是核心：

- A 是上一步构建的邻接矩阵（1 表示存在边）；
- 每一行代表“出发节点”，每一列是“目的地”；
- 行标准化后就得到转移概率矩阵 P，即：

$$
P_{ij} =
\begin{cases}
\displaystyle \frac{A_{ij}}{\sum\limits_{k=1}^n A_{ik}}, & \text{若 } \sum\limits_{k} A_{ik} > 0 \\
0, & \text{若 } \sum\limits_{k} A_{ik} = 0
\end{cases}
$$

其中

- $P_{ij}$：表示从节点 i 一步跳转到节点 j 的概率；
- $A_{ij}$：是邻接矩阵的元素，若从 i 到 j 有边，则为 1，否则为 0；
- $\sum_k A_{ik}$：是节点 i 的出度，即它一共可以通向多少个节点；

```{r markov-ts-dt}
# 查看转移概率矩阵数据结构

P_df <- round(as.data.frame(P), 2)
P_df <- cbind(Origin = rownames(P_df), P_df)

DT::datatable(
  P_df,
  rownames = FALSE,
  caption = "Markov 转移概率矩阵 P（每行之和为 1）",
  options = list(
    scrollX = TRUE,
    pageLength = 10,
    dom = 'tip'
  )
)
```

### 4.3. 随机游走

在这一部分，我们设定一个起点节点，从该点出发进行多步随机游走，模拟信息、人员或流动在网络中的传播过程。通过不断地与转移矩阵 $P$ 相乘，我们计算出在第 $z$ 步时，出现在各目标节点上的概率分布。

```{r rd-walk}
x <- rep(0, nrow(P)); x[org_id] <- 1

for (z in 1:n_steps) {
  y <- x %*% p
  res_mat[z, ] <- y[dest_id]
  p <- p %*% p
}
```

- x 是一个状态向量，表示初始时刻我们100%在 G。
- 每次迭代：
  1. 用当前的转移矩阵 p 与状态向量 x 相乘，得到“走了 z 步后”的状态概率分布
  2. 把目标节点（如 B、J、E、I）的概率提取出来放入结果矩阵；
  3. 将 p 替换为 $P^z$，即累计 z 步的转移矩阵。

## 5. 累积访问

```{r expected-visits}
e_df <- data.table(apply(res_mat, 2, cumsum))
colnames(e_df) <- dest
e_df$Steps <- 1:n_steps
e_df <- melt(e_df, id.vars = "Steps", variable.name = "Destination", value.name = "Visits")

ggplot(e_df, aes(x = Steps, y = Visits, shape = Destination, linetype = Destination)) +
  geom_point(size = 2) +
  geom_line() +
  ggtitle(paste0("（4）从节点 ", org, " 出发的累计访问次数")) +
  fnb_theme
```

这一部分展示的是：

> 从起点 G 出发，随着步数增加，每个目标节点被“访问”的累计次数期望值是如何增长的？

也就是说，不再只看第几步能否到达某个节点，而是把前 z 步所有“访问概率”加总起来，得到“总共访问过几次”的期望。
