---
title: "1-3 汇总 FullSamp 数据"
format: 
  html: 
    toc: true
    toc-depth: 3
    toc-location: left
    toc-title: "目录"
execute:
  echo: true
  warning: false
  message: true
---

## 💡 说明

本脚本用于汇总 `FullSamp` 数据在各年份下的转移结构统计，并绘制 `Figure_E1.pdf`。包含两个子样本：

- `FullOccs`：包含所有职业
- `NoNEC`：排除了 `n.e.c.`（未另分类）职业

输出包括图像文件和 `.rds` 数据，用于进一步复现图表或论文绘图。

---

## ⚙️ 环境设置

```{r env_setup}
library(data.table)
library(dplyr)
library(ggplot2)
library(here)
library(DT)

# 正则, 辅助识别 NEC 职业
nec_regex = c("n\\.e\\.c", 
              "n\\. e\\. c\\.",
              "nec", 
              "elsewhere")

# ggplot 主题
fnb_theme = theme_bw() +
    theme(
        panel.grid        = element_blank(),
        strip.background  = element_blank(),
        panel.border      = element_rect(colour = "black"),
        strip.text        = element_text(size = 16,
                                         hjust = .05,
                                         face = "bold"),
        axis.title        = element_text(size = 14),
        legend.background = element_rect(fill = "white",
                                         colour = "black",
                                         size = .1),
        legend.key.size   = unit(2, "line"),
        legend.key.height = unit(1, "line"),
        legend.position = c(.99,.025),
        legend.justification = c(1, 0),
        legend.direction = "horizontal"
    )

```

## 1. 加载数据和权重

```{r load_data}

# 加载职业流动数据
dat_full  <- fread(here("data", "dat_FullSamp_agg_FullOccs.csv"))
dat_nonec <- fread(here("data", "dat_FullSamp_agg_NoNEC.csv"))

# 加载权重
w_nonec <- fread(here("data", "obs_weights_FullSamp_NoNEC.csv"))
```

## 2. 构建年度指标汇总表

### 2.1. `tie_summary()` 

用于生成职业转移网络中各年份的汇总指标的函数。持滑动窗口、NEC 职业筛除、加权样本调整等选项。主要输出包括：

- 各年份总转移次数（`No. Observations`）；
- 各年份跨职业转移次数（`No. Between-Occupation Transitions`）；
- 跨职业转移占比（`% Between-Occupation Transitions`）；
- 各年份参与跨职业转移的唯一职业数量。

```{r def_tie_summary}
#| code-fold: true
#| code-summary: "查看源码"
#' Generating Tie Summaries
#' 
#' @param x \code{data.table} object
#' @param w_dat \code{data.table} object that contains weights to apply to different years
#' @param nonec boolean; if TRUE, not-elsewhere-classified occupations are dropped before summarizing results
#' @param win numeric; size of moving window for which summaries are generated. Must be an odd integer
#' @param trim boolean; if TRUE, end-years are trimmed before summarizing results. Otherwise, end-years are included even if window size is smaller than that specified
#' @details The \code{data.table} object \code{x} must contain the columns \code{occ1, occ2, int_year, N}, which represent, respectively, the sender occupation, receiver occupation, the interview year (so that \code{occ2} is the occupation the respondent currently occupies), and the number of respondents who followed this transition pattern. The `w_dat` object, on the other hand, should contain the columns \code{int_year} and \code{obs_weights} that contain information about the interview year and the weights to be applied for that year.
#' @return returns summaries of ties

tie_summary = function(
    x, 
    w_dat = NULL, 
    nonec  = FALSE,
    nec_regex = NULL,
    win    = 1L,
    trim   = TRUE,
    verbose = TRUE) 
{
   
    # check data format
    if (!is.data.table(x)) 
        stop("Input has to be data.table")
    
    if (!all(names(x) %in% c("occ1", "occ2", "int_year", "N"))) 
        stop("Input data has to contain columns occ1, occ2, int_year, N")
        
    # apply weights if specified
    if (!is.null(w_dat)) {
        
        if (verbose)
            message("Applying normalizing weights ...")
        
        if (!all(c("int_year", "obs_weights") %in% names(w_dat)))
            stop("w_dat does not contain columns int_year and obs_weights")
        
        dat = merge(
                x, 
                w_dat[, list(int_year, obs_weights)],
                by = "int_year"
        )

        dat[
            , N := N * obs_weights
        ][
            , obs_weights := NULL
        ]
        
    } else {
        
        if (verbose)
            message("Not using normalizing weights ...")
        
        dat = x
        
    }

    # drop nec occupations if specifeid
    if (nonec) {
        
        if (is.null(nec_regex))
            stop("need nec_regex when nonec is specified")
        
        if (verbose) 
            message("Dropping NEC occpuations ...")
        
        reg_vec = paste0(nec_regex, collapse="|")
        
        dat = dat[!grepl(reg_vec, occ1) & !grepl(reg_vec, occ2)]
        
    }

    # generate moving windows
    years = unique(dat[, int_year]) %>% 
        sort
    
    periods = sapply(years, function(w) {
        
        start = max(w - (win - 1)/2, min(years))
        end = min(w + (win - 1)/2, max(years))
        mid = w
        
        return(c(start, mid, end))
        
    }) %>% t

    # trim end-points?
    if (trim) {
        
        periods = periods[
            !duplicated(periods[,1], fromLast=T) & 
                !duplicated(periods[,3], fromLast=F),
            ]
        
    }

    # generate total obs. and between-occ obs within windows
    x_win = lapply(1:nrow(periods), function(y) {
        
            res = dat[
                int_year >= periods[y, 1] & int_year <= periods[y, 3],
                sum(N),
                by = list(occ1, occ2)
            ] %>%
            setnames("V1","N")
            
            res[, mid_year := periods[y, 2]]
            return(res)
        
        }) %>%
    rbindlist %>%
    setcolorder(c("occ1", "occ2", "mid_year", "N"))

    # generate total obs. and between occ obs
    y = merge(
        x_win[, sum(N), by = mid_year],
        x_win[occ1 != occ2, sum(N), mid_year],
        by = "mid_year",
        all = TRUE
    ) %>%
        setnames(c("mid_year", "ws", "nos"))
    
    # generate % between
    y[, rr := nos/ws] 
    
    # add number of non-isolated unique occs
    y = merge(y, 
        x_win[occ1 != occ2, length(unique(c(occ1, occ2))), by = mid_year],
        by="mid_year"
    ) %>%
        setnames(c("year",
                   "No. Observations",
                   "No. Between-Occupation Transitions",
                   "% Between-Occupation Transitions",
                   "No. Unique Non-isolated Occupations")
        )
    
    # change all columns to "double" format (for melting)
    y = y[, lapply(.SD, as.numeric)]
    
    # melt and add type-variable
    z = melt(y, id.vars = "year")
    z[
        , `:=`(
            weighted = ifelse(is.null(w_dat), F, T),
            nec = ifelse(nonec, 
                        "NEC Occupations Excluded", 
                        "All Occupations")
        )
    ]
    
    return(z)
}
```

### 2.2. 汇总 ties

```{r sum_ties}
sum_dat <- rbind(
  tie_summary(dat_full,  w_nonec, verbose = FALSE),
  tie_summary(dat_nonec, w_nonec, nonec = TRUE, nec_regex = nec_regex, verbose = FALSE)
)

# 标记是否为 NoNEC 数据，并设定因子顺序
sum_dat[, nec := factor(nec, levels = rev(unique(sum_dat$nec)))]

datatable(
    sum_dat |>
    group_by(variable) |>
    slice_head(n = 1) |>
    ungroup()
)
```

上表展示了基于职业转移数据生成的年度汇总指标，每一行代表某一年份下的某一项指标值。主要字段解释如下：

| 变量名       | 含义                                                             |
|--------------|---------------------------------------------------------|
| `year`       | 中心年份（滑动窗口的中点年份）|
| `variable`   | 指标名称，具体包括：  
|              | &nbsp;&nbsp;• `No. Observations`：该年度窗口中总转移记录数         |
|              | &nbsp;&nbsp;• `No. Between-Occupation Transitions`：跨职业转移记录数 |
|              | &nbsp;&nbsp;• `% Between-Occupation Transitions`：跨职业转移比例     |
|              | &nbsp;&nbsp;• `No. Unique Non-isolated Occupations`：参与转移的独立职业数 |
| `value`      | 对应指标的数值（可为整数或比例）                                  |
| `weighted`   | 是否对转移数据应用了样本权重（TRUE 表示加权）                      |
| `nec`        | 是否剔除了 `n.e.c.` 职业类别（如为 `"NEC Occupations Excluded"`）则代表已排除该类模糊职业 |

## 3. 绘图

```{r plot_fig_e1}
#| label: plot_fig_e1
#| fig-cap: "Figure E1：年度职业转移结构指标"
#| fig-width: 10
#| fig-height: 7

library(ggplot2)

p <- ggplot(sum_dat, aes(x = year, y = value, col = nec, linetype = nec)) + 
  geom_line(size = 0.6) +
  scale_x_continuous(breaks = 1989:2015) +
  scale_color_manual("", values = c("black", "grey50")) +
  scale_linetype_manual("", values = 1:2) +
  labs(x = "Year", y = NULL) +
  facet_wrap(~ variable, scales = "free_y") +
  fnb_theme +
  theme(
    axis.text.x = element_text(angle = 45, vjust = 0.5),
    legend.position = c(0.755, 0.01),
    legend.background = element_rect(fill = "white", colour = "black", size = 0.1),
    legend.key.size = unit(2, "line"),
    legend.key.height = unit(1, "line"),
    legend.direction = "vertical",
    legend.title = element_blank()
  )

# 导出为 PDF
ggsave(
  filename = here::here("output", "figures", "Figure_E1.pdf"),
  plot = p,
  width = 10, height = 7
)

# 在 HTML 中显示
p
```

该图展示了职业流动网络在 1989–2015 年间的结构性指标趋势。图中每个子图对应一个指标，横轴为年份，纵轴为指标数值。

> ⚠️ 注意：该图由随机生成的假数据绘制。不代表真实情况。

### 图例

- **黑色实线**：包含所有职业（包括 `n.e.c.` 类别）计算所得；
- **灰色虚线**：剔除 `n.e.c.` 职业后重新计算所得；
- 每个子图表示一个不同的指标维度。

### 指标

#### (a) No. Observations

每年观测到的总转移次数。该指标反映了样本中所有职业流动（无论是否跨职业）的总体活跃程度。

- **高点**：说明该年份记录了更多的职业变动，可能与样本量扩大、调查设计变化、或劳动力市场波动（如经济危机、产业重组）有关；
- **低点**：说明该年份的职业变动事件较少，可能是劳动者流动性下降，或调查年份的样本较小。

#### (b) No. Between-Occupation Transitions

不同职业之间的转移次数。该指标聚焦于真正的职业流动，即从一种职业类别转移到另一种。

- **高点**：表明更多人跨职业转移，可能意味着职业边界模糊、技能可迁移性增强，或转行门槛降低；
- **低点**：说明大多数流动局限于职业内部，如岗位轮换、晋升等，职业结构相对稳定或封闭。

#### (c) % Between-Occupation Transitions

：跨职业转移占比。衡量职业结构的开放性与职业边界的渗透程度。

- **高点**：职业间转换更频繁，职业结构更开放，流动路径多元，反映“去职业化”或技能可迁移性提高的趋势；
- **低点**：流动更集中于职业内部，说明职业之间边界更清晰，或存在更高的准入门槛。

#### (d) No. Unique Non-isolated Occupations

参与跨职业转移的不同职业数量（排除孤立职业）。该指标衡量职业流动网络的连通性和参与度，排除了仅自循环的“孤立职业”。

- **高点**：更多职业参与到职业流动中，结构更多元、更互联；
- **低点**：流动集中在少数职业之间，职业结构呈现边缘化或分割特征。
